臺灣士林地方法院刑事判決　　　　　　　　　　　　　　九十年度自字第一四七號
　　自　訴　人　丁○○
　　　　　　　　甲○○
　　被　　　告　丙○○○
　　　　　　　　乙○○
　　共同指定辯護人　本院公設辯護人　姜惠如
右列被告因詐欺案件，經自訴人提起自訴，本院判決如左：
  　主　文
丙○○○、乙○○均無罪。
　　理　由
一、自訴意旨略以：被告丙○○○、乙○○夫婦任會首，召集每會新台幣（下同）一
    萬元，採外標制，會員含會首共二十九人，會期自民國八十七年三月二十日至八
    十九年七月二十日止，於每月二十日開標之互助會，自訴人丁○○、甲○○各參
    加一會。自訴人丁○○、甲○○分別於八十八年十月二十日、八十九年二月二十
    日得標，然該被告均未將自訴人二人應得之會款給付自訴人，且於八十九年五月
    下旬即因被告之房屋遭法院拍賣而宣告倒會，因認被告涉犯刑法第三百三十九條
    第一項之詐欺取財罪嫌云云。
二、按犯罪事實應依證據認定之，無證據不得推定其犯罪事實，又不能證明被告犯罪
    者，應諭知無罪之判決，刑事訴訟法第一百五十四條、第三百零一條第一項分別
    定有明文。又告訴人之告訴，本以使被告受刑事追訴為目的，故其陳述是否與事
    實相符，自應調查其他證據，以資審認（最高法院六十九年台上字第一五三一號
    判決參照）。而認定被告有罪之事實，應憑證據，如未能發現相當之證據，或證
    據不足以證明，自不能以推測或擬制之方法以為裁判之基礎；且認定事實所憑之
    證據，其為訴訟上之證明，須達於通常一般之人均不致有所懷疑，而得確信其為
    事實之程度者，始得據為有罪之認定，倘其證明尚未達到此一程度而有合理之懷
    疑存在時，尚難為有罪之認定基礎；另苟積極證據不足以為不利於被告事實之認
    定，即應為有利於被告之認定，更不必有何有利之證據。最高法院三十年上字八
    一六號、四十年台上字八六號、七十六年台上字第四九八六號判例分別揭有上旨
    ，足資參酌。
三、本件自訴人認被告涉有詐欺罪嫌，無非係以被告乙○○為互助會會員證書上所列
    之會首，被告乙○○及丙○○○於開標時均在場，及未給付其應得之會款為其論
    據。訊據被告丙○○○固坦承伊所召集之互助會於八十九年三月間宣佈倒會，應
    給付自訴人得標之會款共六十萬元，僅給付九萬元，尚欠五十一萬元等情不諱，
    惟堅詞否認有何詐欺之犯行，辯稱：伊係因買房子貸款、有些會員未繳款及己身
    另有參加二個互助會，款項挪來挪去，以致周轉不靈，無法給付予自訴人等語，
    被告乙○○則辯稱：與上開互助會無涉，係其妻丙○○○用其名義召會，其未參
    與該互助會之相關事宜等語。
四、按刑法第三百三十九條第一項詐欺罪之成立，以行為人主觀上有意圖為自己或第
    三人不法之所有，而客觀上以詐術使自己或第三人取得不法之財物為要件。經查
    自訴人夫婦，先於八十八年十月二十日以丁○○名義得標，被告丙○○○未交付
    得標金後，仍續參加競標，復於八十九年二月二十日以甲○○名義得標，此業據
    自訴人於自訴狀載明，及八十九年一月二十日晚上八時許，上開互助會會員十餘
    人群聚在麥當勞速食店投標開標一情，亦經本院勘驗自訴人所提上開互助會會員
    於八十九年一月二十日晚上八時許，群聚在台北市○○○路麥當勞開標之錄影帶
    屬實，有本院勘驗筆錄在卷可稽。綜上二情，堪認本件互助會自八十七年三月二
    十日召集，迄至八十九年三月間宣布倒會以來，按月開標均甚正常，否則自訴人
    夫婦無於得標未取得會款後，仍參加競標，及迄至八十九年一月二十日仍有十餘
    位會員到場參加競標。被告丙○○○既係會首，倘其有詐欺之意，理應取得會款
    即行逃逸，焉有仍繼續標會達二年之理！次查，被告丙○○○於八十七年十二月
    間購買坐落高雄市○○區○○段第一八一地號土地，並於同年月十四日登記為所
    有權人，及購買門牌號碼高雄市○○路八巷三號十二樓之建物，於八十七年十二
    月二十九日登記為所有權人，嗣該土地、建物經法院查封拍賣等情，有土地所有
    權狀、建物所有權狀、建物登記謄本、高雄市稅捐稽徵處左營分處函等可證，而
    被告丙○○○建物遭法院拍賣一情，復為自訴狀所載明。再查，國瓏建設股份有
    限公司以執有被告丙○○○簽發票面額共三十一萬元之本票九張，向本院聲請本
    票強制執行裁定，業據本院於八十九年三月十日以八十九年票字第三九二號裁定
    准予強制執行，此有本院前開裁定在卷可參，而被告丙○○○向萬通商業銀行貸
    款，並簽發到期日八十八年十月一日及同年十一月一日，面額各二百四十一萬元
    之票據，該二票據迄至八十八年十一月五日仍未兌現等情，亦有萬通商業銀行之
    通知函在卷可參，依此堪認被告丙○○○於八十八年十月起即周轉不靈，積欠大
    筆債務，以致所有房地遭查封拍賣。堪認被告辯稱：係因積欠大筆債務，周轉不
    靈致無法給付自訴人會款等語屬實。參以被告於未如期給付自訴人全額會款後，
    仍簽立承諾書，並簽發本票予自訴人收執，此有承諾書及本票多紙在卷可參，果
    被告主觀上有為自己或第三人圖得不法之財物，潛逃唯恐不及，焉有簽立承諾書
    及本票，並給付部分款項之理，足徵被告所辯因積欠債務，始週轉不靈，無力支
    付會款，絕無詐欺之犯行等語，應屬非虛。又查被告丙○○○於本院調查時雖稱
    ：有冒用四至六人之名義冒標云云，惟嗣改稱：未有冒標情事，是經孫樹良、丁○○及甲○○同意而以其等名義投標等語，被告丙○○○前後供述不一，所述已
    難採信，而自訴人丁○○、甲○○於該會均有得標，被告丙○○○如何以自訴人
    之名義得標？其此一供述更屬有異。又查自訴人於自訴案件之地位與公訴案件檢
    察官之地位相當，就自訴之案件負有舉證責任，查自訴人丁○○、甲○○就本件
    並未提出被告丙○○○、乙○○有冒標犯行之證據供本院調查，卷內亦無相關之
    證據證明被告丙○○○有上開犯行，自難遽以被告丙○○○有瑕疵之陳述，認其
    有冒標之舉。揆諸前揭說明，被告丙○○○所為，與詐欺取財罪之構成要件尚屬
    有間，要無成立上開罪名之餘地。
五、查被告乙○○雖為互助會會員證書上所列之會首，惟該會非其召集，其未參與開
    標事宜等情，業據被告丙○○○述明，再查被告乙○○於八十九年一月二十日上
    開互助會開標時，雖有在場，惟該日告知互助會會員將開標、收款項、請會員繳
    款等事宜者均為被告丙○○○，乙○○自始均與旁人閒話家常等情，有本院勘驗
    上開錄影帶之筆錄可參，堪認被告乙○○該日並未介入互助會事宜，是其辯稱：
    係被告丙○○○使用其名當會首，其未參與該互助會等語，堪可採信。又如前述
    ，該互助會進行長達二年，被告乙○○之妻丙○○○自八十八年十月起即周轉不
    靈，積欠大筆債務，以致所有房地遭查封拍賣，於未如期給付自訴人全額會款後
    ，仍簽立承諾書，並簽發本票予自訴人收執，並給付部分款項，且又查無冒標之
    舉，是縱被告乙○○亦有參與該互助會，然亦與詐欺取財罪之構成要件不符，要
    無成立詐欺罪之餘。
六、綜上所述，本件被告丙○○○、乙○○所為，與詐欺取財罪之構成要件有間，無
    成立上開罪名之餘地，此外，復無其他積極證據足資認定被告二人有詐欺犯行，
    不能證明被告犯罪，依法自應為被告無罪之判決。
七、自訴人丁○○、甲○○經合法傳喚，無正當理由不到庭，爰不待其陳述而為判決
    。
八、據上論斷，應依刑事訴訟法第三百四十三條、第三百零一條第一項、三百三十一
    條第一項，判決如主文。
中　　　華　　　民　　　國　　　九十一　　　年　　　三　　　月　　八　　日
　　　　　　　　　　　　　　　　　臺灣士林地方法院刑事第一庭
　　　　　　　　　　　　　　　　　　　　　法　官
右正本證明與原本無異。
如不服本判決，應於判決送達後十日內，向本院提出上訴狀。
　　　　　　　　　　　　　　　　　　　　　書記官
中　　　華　　　民　　　國　　　九十一　　　年　　　三　　　月　　八　　日
